臺灣雲林地方法院刑事判決　　　　　　 94年度交易字第127號
公　訴　人　臺灣雲林地方法院檢察署檢察官
被　　　告　甲○○
上列被告因過失致死案件，經檢察官提起公訴（94年度偵字第10
55號），本院判決如下：
    主  文
甲○○因過失致人於死，處有期徒刑陸月，如易科罰金，以佰
元折算壹日。
    犯罪事實
一、甲○○於民國93年9 月21日上午，駕駛車牌號碼C2-4822 號
    自用小客車，沿雲林縣斗六市○○路○ 段，由西向東方向行
    駛，於同日上午11時25分許，行經大學路2 段與中山路路口
    ，欲左轉中山路時，原應注意汽車行駛至交岔路口左轉彎時
    ，應行至交岔路口中心處左轉，並不得占用來車道搶先左轉
    ，而依當時情形天候晴、光線佳、路面乾燥、路面無缺陷及
    無障礙物，並無不能注意之情事，竟疏未注意及此，於通過
    上開交岔路口時，未行至中山路之中心線即提早左轉，致甲
    ○○所駕駛之上開自用小客車右後車門與對向由張金春所駕
    駛，沿雲林縣斗六市○○路○ 段，由東往西方向行駛，亦疏
    未注意車前狀況，隨時採取必要安全措施之車牌號碼LBS-40
    6 號重型機車車頭發生碰撞，使張金春因而人車倒地，受有
    創傷性腹部鈍傷併小腸破裂及腸繫膜血腫等傷害，經送醫急
    救無效，延至93年10月13日凌晨3 時許死亡。甲○○於肇事
    後，經路人報警處理後，於偵查犯罪機關知悉其犯罪前，即
    向到場之警員坦承肇事自首而接受裁判。
二、案經張金春之女乙○○訴由雲林縣警察局斗六分局報告臺灣
    雲林地方法院檢察署檢察官相驗後自動檢舉偵查起訴。
    理  由
一、訊據被告甲○○固供承有於上揭時、地，駕駛車牌號碼C2-4
    822 號自用小客車與被害人即死者張金春所騎車牌號碼LBS-
    406 號重型機車發生車禍，導致被害人因而死亡之事實，然
    矢口否認涉有何過失致死犯行，辯稱：當時伊行向有左轉專
    用燈，是看到左轉箭頭綠燈亮後才左轉，且是到路口中心線
    才左轉，轉彎前並未看到被害人，是轉彎後，聽到碰一聲，
    才下車看，發現被害人之機車撞上伊所駕駛自用小客車之右
    後車門，伊並無過失，另卷內的現場圖機車停放位置似乎與
    實際情形不符云云。經查：
    (一)上揭犯罪事實，業據被害人張金春於93年9 月21日之談話
      紀錄表中指述「我騎乘LBS-406 重機車由東往西（沿大學
      路2 段往四維路方向）行駛機車優先道至肇事地，適有C2
      -4822 自小客車由西往北（由大學路3 段左轉中山路方向
      ）行駛左轉車道，兩車相撞，我受傷送醫」等語明確，且
      據告訴人乙○○於警詢時指訴「我要對甲○○提出過失致
      死告訴」一語綦詳，復有道路交通事故調查報告表(一)、(二)
      各1 份、現場照片8 張及被害人之臺大醫院雲林分院住院
      診斷證明書1 紙在卷可參，且經檢察官督同法醫師相驗明
      確，製有勘驗筆錄、相驗屍體證明書及驗斷書各1 紙，另
      有被害人照片9 張附卷可憑。足見被害人確因騎乘機車與
      被告所駕駛之自用小客車在上開時、地發生車禍，發生車
      禍時天候晴、光線佳、路面乾燥、路面無缺陷及無障礙物
      ，又被害人所騎之機車車頭及被告所駕駛之自用小客車右
      後車門均因而受損，被害人且因而受傷，之後傷重不治死
      亡。
    (二)依被害人及被告所述情節，均供述本身係依據號誌指示行
      駛，然依據卷附之道路交通事故現場圖之記載及雲林縣警
      察局斗六分局94年9 月14日斗六警交字第0940011010號函
      之內容，上開肇事路口之號誌運轉情形為「05」，即左轉
      保護3 時相之號誌，至肇事路口之東西向大學路上之號誌
      時相則為5 燈號誌，雙向均依直行及右轉箭頭綠燈、黃燈
      、左轉箭頭綠燈及紅燈、紅燈之次序循環變換。由此可知
      ，被告之行向倘為綠燈，被害人之行向必為紅燈，反之亦
      然，從而，被告與被害人既於該路口發生碰撞，必有一方
      闖紅燈。然事故發生時，現場既無監視錄影設備，復無任
      何目擊證人，亦有雲林縣警察局斗六分局上開函文在卷可
      佐，則僅以被害人於談話紀錄表中之單一指述，尚難遽認
      被告於肇事時有闖紅燈之事實。是公訴意旨認本件被告未
      遵守交通號誌指示行車，有違反道路交通安全規則第90條
      規定之過失，即屬無從證明。
    (三)依警卷第12頁所附之現場照片所示情形，被害人之機車於
      車禍發生後，係停倒於大學路2 段與中山路口，車頭往西
      ，車身則橫倒於中山路由北往南，甫與大學路2 段交界之
      處，即肇事路口中山路北側之機車待轉區前方，與機車待
      轉區約僅不到1 部自用小客車車寬之距離，且機車車身恰
      橫在中山路北往南行向之快車道正前方，車尾已完全通過
      中山路北往南行向之中央分隔線；參以被告於本院審理時
      亦供稱事故發生後，被害人之機車並未移動一節，足見警
      卷所附之道路交通事故現場圖所繪，被害人機車係停倒於
      事故現場大學路2 段東往西行向之「禁行機車」道前方，
      且與中山路北往南行向前方「機車待轉區」相隔甚遠之情
      形，確與現場照片所示情形不符，是該道路交通事故現場
      圖既然有誤，自不得作為認定被告有利或不利之依據，而
      應以現場照片為據。從而，依據該現場照片所示，可知被
      害人供述於車禍發生前，係行駛在機車優先道一節，應為
      可採，且於事故發生前，被害人應已通過事故路口之中心
      線一節，亦堪以認定。職是之故，本件車禍發生地點應係
      在中山路北往南行向，甫與大學路2 段交界之處，被告顯
      有未到中山路之中心路口即提早自大學路左轉中山路之情
      形，已甚明確。
    (四)按汽車行駛至交岔路口左轉彎時，應行至交岔路口中心處
      左轉，並不得占用來車道搶先左轉，道路交通安全規則第
      102 條第1 項第4 款後段訂有明文。被告於前揭時、地駕
      駛車輛應注意能注意而不注意上開規定，因提早左轉以致
      肇事，已如前所述，被告之行為自有過失。
    (五)公訴意旨另以被告行駛至交岔路口，未注意轉彎車應讓直
      行車先行之規定，而有違反道路交通安全規則第102條第1
      項第6 款規定之過失等情，然依道路交通安全規則第102
      條第1 項規定之內容以觀，第1 款係規定「應遵守燈光號
      誌或交通警察之指示，遇有交通警察指揮與燈光號誌並用
      時，以交通警察之指揮為準。」，第2 款係規定「車輛行
      至無號誌或號誌故障而無交通警察指揮之交岔路口，支線
      道車應暫停讓幹線道車先行。未劃分幹、支線或同為幹線
      道或支線道者，轉彎車應暫停讓直行車先行；如同為直行
      車或轉彎車者，左方車應暫停讓右方車先行。」，第4 款
      係規定「左轉彎時，應距交岔路口30公尺前顯示方向燈或
      手勢，行至交岔路口中心處左轉，並不得占用來車道搶先
      左轉。」，第6 款係規定「轉彎車應讓直行車先行。但直
      行車尚未進入交岔路口，而轉彎車已達中心處開始轉彎，
      直行車應讓轉彎車先行。」，可知，該條項所列各款之順
      序，應有其特殊之立法考量，亦即於適用上，應依該條項
      各款規定之先後順序逐一適用，於汽車行駛至交岔路口時
      ，其行進、轉彎應最先依燈光號誌之指示，若無燈光號誌
      指示，再逐一適用該條項其他款規定，從而，道路交通安
      全規則第102 條第1 項第6 款之規定，應係在無燈光號誌
      指示之情形下，方有適用餘地。本件事故地點既有燈光號
      誌之指示，且於事故發生時，該燈光號誌之運作亦處於正
      常情況下，則本件事故應無道路交通安全規則第102 條第
      1 項第6 款之適用，亦無可疑，檢察官認被告亦涉有此項
      過失，仍有誤會。
    (六)又汽車行駛時，駕駛人應注意車前狀況，並隨時採取必要
      之安全措施，道路交通安全規則第94條第3 項訂有明文。
      然該條項於實務上一般均俗稱為「帝王條款」，亦即被告
      之過失情形無法具體論述時，即以該條項論之。惟本件被
      告既有違反道路交通安全規則第102 條第1 項第4 款所定
      之過失情形，自無再論以違反道路交通安全規則第94條第
      3 項所定之過失之必要。
    (七)被害人確係因本件車禍受傷死亡，已如前所述，是被告之
      過失行為與被害人死亡間應具有相當因果關係，至為灼然
      。
    (八)再被告行駛至肇事路口時，雖有提早左轉之行為而有過失
      ，已如上所述，然觀諸現場照片所示之被害人機車倒地位
      置，可知，事故發生前被告已將近完成左轉，而被害人仍
      騎乘機車往前，致2 車發生碰撞，足見被害人亦顯有未注
      意車前狀況，隨時採取必要安全措施之過失，然縱被害人
      就本件車禍之發生亦有過失，仍不能因此解免被告過失責
      任之成立。
    (九)綜上所述，被告所辯伊是到路口中心線才左轉，並無過失
      等情，顯係事後卸責之詞，不足採信，其犯行應堪認定。
二、核被告甲○○所為，係犯刑法第276 條第1 項之過失致死罪
    。被告於車禍發生後，在偵查犯罪職權之公務員查知犯人前
    ，向到場警員坦承肇事，自首而接受審判等情，有雲林縣警
    察局斗六分局道路交通事故肇事人自首情形紀錄表1 紙在卷
    可參（相卷第17頁），應依法減輕其刑。爰審酌被告並無任
    何前科，素行良好，及其就車禍發生之過失程度、於肇事後
    尚未與被害人家屬達成和解、被害人家屬所受傷痛程度及其
    犯後未能坦承犯行、態度不佳，為大學畢業、教育程度高，
    本身為幼稚園園長，經濟狀況尚佳等一切情狀，量處如主文
    所示之刑。
據上論斷，應依刑事訴訟法第299 條第1 項前段，刑法第276 條
第1 項、第41條第1 項前段、第62條前段，罰金罰鍰提高標準條
例第1 條前段、第2條，判決如主文。
本案經檢察官林禎瑩到庭執行職務。
中　　華　　民　　國　　94　　年　　12　　月　　27　　日
                  刑事第三庭       審判長法  官  劉國賓
                                         法  官  廖國勝
                                         法  官  廖淑華
以上正本證明與原本無異。
如不服本判決，應於判決收受後10日內，向本院提出上訴狀（須
附繕本）。
                                         書記官  張菀純
中　　華　　民　　國　　94　　年　　12　　月　　27　　日
附錄法條：中華民國刑法第276 條(過 失致死罪)
因過失致人於死者，處2 年以下有期徒刑、拘役或2 千元以下罰
金。
從事業務之人，因業務上之過失犯前項之罪者，處 5 年以下有期
徒刑或拘役，得併科3 千元以下罰金。
